【裁判字號】    94,訴,1822
【裁判日期】    950111
【裁判案由】    拆屋還地
【裁判全文】
臺灣臺中地方法院民事判決  94年度訴字第1822號
原      告    台中縣大肚鄉公所
即反訴被告
法定代理人    甲○○
訴訟代理人    張繼準律師
複代理人      張庭禎律師
              黃琪雅律師
被      告    丁○○
兼訴訟代理人  戊○○
被      告
即反訴原告    乙○○
被      告
兼  上一人
訴訟代理人    丙○
當事人間請求拆屋還地事件，本院於民國94年12月28日言詞辯論
終結，判決如下：
    主    文
被告乙○○應將坐落台中縣大肚鄉○○段744地號土地上如附圖
所示Ｂ部分面積49.96平方公尺及同段745地號土地上如附圖所示
Ｃ部分71.72平方公尺之建物拆除，並將土地回復原狀後，將土
地返還原告；被告丙○應自前項建物內遷出。
被告丁○○應將坐落台中縣大肚鄉○○段745地號土地上如附圖
所示Ｄ部分面積9.87平方公尺之建物拆除，並將土地回復原狀後
，將土地返還原告；被告戊○○應自前項建物內遷出。
反訴駁回。
本訴訴訟費用由被告乙○○、丙○負擔十分之九；餘由被告丁○○、戊○○負擔。
反訴訴訟費用由反訴原告負擔。
    事實理由
壹、本訴部分：
一、查原告起訴時僅以被告丙○、丁○○為被告，並聲明請求其
    二人應將坐落台中縣大肚鄉○○段744、745地號土地上之建
    物拆除（詳細位置及面積、待測量後再聲明），並將土地回
    復原狀後，返還予原告，嗣因查知系爭二筆土地上之建物之
    有權拆除之人分別係被告乙○○、丁○○，而該二建物之占
    用人分別係被告丙○及戊○○，因而追加被告乙○○、戊○○為被告，並聲明如主文第一、二項所示，為被告戊○○所
    同意，被告丙○雖不同意追加乙○○為被告，惟原告所為上
    開追加之基礎事實同一，且不甚礙被告之防禦與訴訟之終結
    ，其追加為法之所許。
二、原告起訴主張：坐落台中縣大肚鄉○○段744、745地號二筆
    土地係大肚鄉所有，原告係管理權人，惟被告丁○○所有而
    由被告戊○○使用之門牌號碼台中縣大肚鄉○○村○○路○
    段636號建物（下稱636號建物）占用同段745地號土地如附
    圖所示Ｄ部分面積9.87平方公尺，又被告戊○○係上開建物
    之占用人；又被告乙○○所有之台中縣大肚鄉○○村○○路
    ○段638號建物（下稱638號建物）占用同段744地號土地如
    附圖所示Ｂ部分面積49.96平方公尺及同段745地號土地如附
    圖所示Ｃ部分71.72平方公尺，而被告丙○係上開建物之占
    用人，上開二棟建物占有原告所管理之系爭土地並無合法權
    源，妨害所有權人對上開土地所有權之行使。被告乙○○於
    94年5月6日向台中縣清水地政事務所申請時效取得地上權一
    案，業經該所駁回。依該駁回通知書所載，被告丙○等不符
    合20年之占有時間外，亦非以行使地上權之意思而占有，自
    無法登記取得地上權，且同段744地號土地係機關用地，被
    告丙○於72年間占有土地應屬違反土地使用管制法令，依時
    效取得地上權登記審查要點第3點第3項之規定，亦不得申請
    登記，是被告上開主張於法無據。原告爰本於管理權人地位
    為所有權人行使所有物返還請求權，提起本訴，請求被告乙○○、丁○○各拆除占用原告上開土地部分之建物，並將土
    地回復原狀返還原告，另被告丙○、戊○○分別係上開二建
    物之占用人，並應自上開建物占用部分內遷出。並聲明：如
    主文第一項至第二項所示。
三、被告丁○○、戊○○抗辯：已占用幾十年，且並不知有無權
    占用之情形，願予拆遷，但原告應作適當之補償云云，並聲
    明：駁回原告之訴。
四、被告丙○、乙○○抗辯：638號建物係丙○之父訴外人張慶
    於日據時期向他人購買，嗣於55年1月18日贈與丙○，丙○
    再於89年3月31日贈與長子訴外人張靖岳及次子張肇欣各二
    分之一，嗣張靖岳及張肇欣於92年6月9日贈與其妹乙○○，
    故該建物目前之所有人係乙○○。同段744地號土地原係大
    肚鄉所有，於64年間贈與中國國民黨，而該黨再於92年7月
    24日回贈大肚鄉○○○段745地號土地係於74年1月9日自同
    段744地號土地分割出來，分割之前大肚鄉公所及國民黨民
    眾服務站就口頭告知丙○系爭638號建物有佔用到上開土地
    ，當時丙○、乙○○就明確知道系爭土地是屬於中國國民黨
    所有，系爭土地與被告丙○所有之同段746地號土地相連，
    所以明確知道系爭沙田路二段638號建物有部分基地在同段
    744、745地號土地上。乙○○自61年8月31日出生，即居住
    於上開建物內達33年之久，且於73年10月17日萌生擁有該建
    物全部權益之意，並經其父丙○同意，公然、和平、善意，
    持續不間斷使用該建物基地即所占用相鄰之同段744及745地
    號土地部分，達20年以上，如認乙○○之時效期間不足，並
    請將自丙○為上開建物所有人時占用該基地時起至贈與乙○○時止之時效期間合併計算，准予由乙○○時效取得地上權
    。並聲明：駁回原告之訴。
五、查本件原告起訴主張坐落台中縣大肚鄉○○段744、745地號
    二筆土地係大肚鄉所有，原告係管理權人，惟被告丁○○所
    有而由被告戊○○使用之636號建物占用同段745地號土地如
    附圖所示Ｄ部分面積9.87平方公尺，又被告戊○○係上開建
    物之占用人，又該636號建物之建號為大肚鄉○○段442建號
    ，並有增建部分；該638號建物占用同段744地號土地如附圖
    所示Ｂ部分面積49.96平方公尺及同段745地號土地如附圖所
    示Ｃ部分71.72平方公尺，被告丙○占用上開638號建物等事
    實，業據原告提出土地登記謄本二件為證，並經原告聲請本
    院履勘現場並囑託台中縣清水地政事務所派員測量屬實，製
    有履勘筆錄及鑑定成果圖附卷可憑，復有本院依職權調閱之
    上開門牌號碼636號即建號442號建物之建物登記謄本附卷可
    憑，上開事實並為被告所不爭執，原告主張之上開事實可信
    為真正。
六、按所有人對於無權占有或侵奪其所有物者，得請求返還之。
    對於妨害其所有權者，得請求除去之。有妨害其所有權之虞
    者，得請求防止之。民法第767條定有明文。經查：
（一）被告丁○○、戊○○部分：
      被告丁○○、戊○○對丁○○所有而由戊○○使用之門牌
      號碼636號即建號大肚鄉○○段442號建物之增建部分占用
      同段745地號土地如附圖所示Ｄ部分面積9.87平方公尺之
      事實既不爭執，復未抗辯其有何合法權利占用原告管理之
      系爭同段745地號土地，原告主張渠等有上開無權占有之
      事實，應可採信。被告丁○○、戊○○僅抗辯：已占用幾
      十年，且並不知有無權占用之情形，願予拆遷，但原告應
      作適當之補償云云，然查上開建物既無權占用他人土地，
      於法並無請求補償之權利，渠等上開抗辯為無可採。次查
      ，上開建物占用系爭同段745地號土地之部分，係丁○○
      所有之門牌號碼636號即建號大肚鄉○○段442建號之建物
      之增建部分，此經被告丁○○、戊○○於審理中陳明（見
      94年12月28日言詞辯論筆錄），則該建號442號建物之增
      建部分因附合於原不動產而成為系爭不動產之成分，所有
      權自屬被告丁○○所有，其就系爭建物之增建部分占用原
      告管理之土地之部分自有處分拆除之權能，是原告訴請被
      告丁○○拆除上開建物無權占用系爭745地號土地部分，
      並將土地回復原狀後，將土地返還原告，另訴請使用該建
      物之被告戊○○，自上開建物占用系爭745地號土地部分
      內遷出，為屬有據，應予准許。
（二）被告丙○、乙○○部分：
  １、被告丙○、乙○○並不爭執台中縣大肚鄉○○村○○路○
      段638號建物有占用同段744地號土地如附圖所示Ｂ部分面
      積49.96平方公尺及同段745地號土地如附圖所示Ｃ部分71
      .72 平方公尺之事實，惟抗辯被告乙○○已公然、和平、
      善意，持續不間斷使用該建物基地達20年以上，已時效取
      得地上權登記請求權，如認乙○○之時效期間不足，並請
      將自丙○為上開建物所有人占用該基地時起至贈與乙○○
      時止之時效期間合併計算，准予由乙○○時效取得地上權
      ，並據以主張為有權占用系爭土地。惟按「地上權為一種
      物權，主張取得時效之第一要件須為以行使地上權之意思
      而占有，若依其所由發生之事實之性質，無行使地上權之
      意思者，非有變為以行使地上權之意思而占有之情事，其
      取得時效，不能開始進行。上訴人占有系爭土地之始，即
      係基於承租人之意思而非基於行使地上權之意思，嗣後亦
      非有民法第945條所定變為以地上權之意思而占有，自不
      能本於民法第772條準用同法第769條之規定，請求登記為
      地上權人。」（最高法院64年台上字第2552號判例要旨可
      資參照），又按「主張因時效取得地上權者，依民法第
      772 條準用同法第769條或第770條之規定，須以行使地上
      權之意思而占有他人之土地，經過一定之期間，始得請求
      登記為地上權人。此項意思依民法第944條第1項之規定既
      不在推定之列，故須由占有人負證明之責。又占有人無法
      律上之權源在他人土地上有建築物或其他工作物或竹木，
      可能係基於侵權行為之意思，亦可能基於越界建築使用，
      亦或界址不明致誤認他人土地為自己所有，或因不知為他
      人土地而誤為占有使用，尚難僅以占有人在他人土地上有
      建築物或其他工作物或竹木之客觀事實，自認占有人係基
      於行使地上權之意思而占有。」（最高法院87年度台上字
      第1284號裁判要旨亦可資參照）。
  ２、查被告丙○與戊○○、丁○○、訴外人趙仁川所共有之同
      段746地號土地與系爭原告管理之同段744、745地號土地
      相鄰，而該638號建物係部分坐落於同段746地號土地，部
      分則越界於系爭744、745地號土地，此有被告丙○提出之
      現場照片與前開鑑定圖對照可知。又被告丙○、乙○○主
      張系爭638號建物係丙○之父張慶於日據時期向他人購買
      ，嗣於55年1月18日贈與丙○，丙○再於89年3月31日贈與
      長子張靖岳及次子張肇欣各二分之一，嗣張靖岳及張肇欣
      於92年6月9日贈與其妹乙○○，業據提出贈與契約書一件
      、贈與所有權移轉契約書二件、契稅繳款書、稅籍證明書
      、贈與稅免稅證明書各二件為證，並經本院向臺中縣稅捐
      稽徵處沙鹿分處函調該建物納稅義務人異動資料附卷可稽
      ，且為原告所不爭執，是被告丙○、乙○○此部分主張之
      事實可認為真正。惟按上開門牌號碼638號建物係未經第
      一次所有權登記之建物，其所有權屬於出資興建者所有，
      依被告丙○、乙○○主張之該建物輾轉讓與之情形，應認
      定被告丙○之父張慶所受讓者係該建物之事實上處分權，
      並足認該建物之事實上處分權已轉讓與被告丙○、再讓與
      張靖岳及張肇欣各二分之一，再由該二人讓與乙○○，即
      乙○○係目前有權處分拆除系爭建物之人，原告主張被告
      乙○○係系爭建物之「所有權人」，尚有誤會，原告雖未
      主張乙○○係該建物之事實上處分權人，惟關於此部分之
      認定係法院本於當事人主張之事實適用之見解，本不受當
      事人主張之拘束，且本院就此部分見解為闡明後，兩造均
      不爭執（見本院94年12月28日言詞辯論筆錄），併此敘明
      ，故系爭638號建物之有權處分拆除之人應係被告乙○○
      。
  ３、又被告丙○、乙○○主張乙○○已時效取得該638號建物
      占用系爭同段744、745地號土地部分之地上權登記請求權
      ，而有權占有系爭土地云云，並抗辯：同段744地號土地
      原係大肚鄉所有，於64年間贈與中國國民黨，而該黨再於
      92年7月24日回贈大肚鄉○○○段745地號土地係於74年1
      月9日自同段744地號土地分割出來，分割之前大肚鄉公所
      及中國國民黨民眾服務站就口頭告知丙○系爭638號建物
      有佔用到上開土地，當時丙○、乙○○就明確知道該土地
      是屬於中國國民黨所有，上開土地與被告丙○所有之同段
      746地號土地相連，所以明確知道系爭沙田路二段638號建
      物有部分基地在同段744、745地號土地上云云。惟原告否
      認被告已因時效取得地上權登記請求權。經查，該自治段
      744地號土地在74年1月8日重測前係編定為大肚段243之27
      地號，係64年8月6日自同段243之10地號土地分割出來，
      並於同日登記為中國國民黨台灣省委員會所有，74年1 月
      8日分割出自治段745地號土地，嗣該自治段744、745地號
      土地於83年5月26日登記為社團法人中國國民黨所有，再
      經社團法人中國國民黨於92年7月24日移轉所有權登記為
      大肚鄉所有，管理者為原告等事實，業據本院向台中縣清
      水地政事務所函調上開土地登記簿謄本附卷可憑。被告丙○等所辯不符上開事實部分尚不足採。
  ４、次查，被告丙○、乙○○在本院審理中陳稱該638號建物
      從未改建等語，而該建物係坐落於同段746地號土地，並
      有部分占用相鄰之同段744、745地號土地，興建時占用系
      爭土地，當時可能係基於侵權行為之意思，亦可能基於越
      界建築使用，亦或界址不明致誤認他人土地為自己所有，
      或因不知為他人土地而誤為占有使用，並無證據可資認定
      興建者係以地上權之意思而占用系爭土地，而被告丙○之
      父張慶係向他人購得上開建物，亦無從認張慶有何以行使
      地上權之意思而占有系爭土地，其後張慶將該638號建物
      贈與被告丙○，被告丙○再贈與其子張靖岳及張肇欣各二
      分之一，再轉讓與被告乙○○，依前揭說明可知，尚難僅
      以系爭638號建物占用系爭土地之客觀事實，即認占有人
      係基於行使地上權之意思而占有，被告丙○、乙○○並未
      舉證證明該建物之歷任事實上處分權人有以地上權之意思
      而占用系爭土地，至於被告丙○、乙○○抗辯於74年1月
      8日時因同段744地號土地分割出同段745地號土地時曾獲
      告知該638號建物有占用系爭土地，惟知悉有占有他人土
      地之事實亦不足以證明被告丙○或乙○○等人有以地上權
      之意思占用系爭土地之事實，故不能證明被告乙○○已因
      時效取得系爭土地之地上權登記請求權。且被告乙○○曾
      於92年7月14日向清水地政事務所申請辦理時效取得地上
      權登記，於94年7月13日遭該所駁回，嗣被告乙○○雖於
      94年8月3日提起訴願，惟該行政處分迄未遭行政訴訟程序
      撤銷，此有清水地政事務所94年7月13日清登駁字第00022
      9號駁回通知書附卷可憑。則渠等既不能證明被告乙○○
      係基於行使地上權之意思而占有系爭土地，其主張已因時
      效取得地上權登記請求權，自屬無據，是不能證明被告丙○、乙○○為有權占用系爭土地，渠等上開抗辯即無可採
      。原告依前所有物返還請求權請求被告乙○○拆除上開建
      物占用系爭土地部分，並請求被告丙○自上開建物占用系
      爭土地部分建物內遷出，為有理由，亦應准許。
七、從而，原告本於管理權人之地位，行使所有物返還請求權，
    請求判決如主文第一、二項所示，為有理由，應予准許。
貳、反訴部分：
一、反訴原告提起反訴主張詳如前開本訴被告丙○、乙○○所述
    。並聲明：請求確認反訴原告乙○○就台中縣大肚鄉○○段
    744地號土地如附圖所示Ｂ部分面積49.96平方公尺及同段
    745地號土地如附圖所示Ｃ部分71.72平方公尺之地上權登記
    請求權存在及命原告容忍其辦理地上權登記。
二、反訴被告抗辯：同本訴部分之意見。並聲明：駁回反訴。
三、查本件依前揭理由既不能證明被告乙○○係基於行使地上權
    之意思而占有系爭土地，其主張已因時效取得地上權登記請
    求權，自屬無據。其提起反訴請求確認反訴原告就台中縣大
    肚鄉○○段744地號土地如附圖所示Ｂ部分面積49.96平方公
    尺及同段745地號土地如附圖所示Ｃ部分71.72平方公尺之地
    上權登記請求權存在及命原告容忍其辦理地上權登記，為無
    理由，應予駁回。
四、本件事證已明，兩造其餘攻擊防禦方法即無審酌之必要。
參、本件訴訟費用負擔之依據：民事訴訟法第78條、第85第1項
    。
中    華    民    國    95    年     1    月    11    日
                  民事第三庭    法  官  張瑞蘭
正本係照原本作成。
如對本判決上訴，須於判決送達後20日內向本院提出上訴狀。
中    華    民    國    95    年     1    月    11    日
                                書記官  陳惠鈴


司法院資訊處製作；財團法人民間司法改革基金會備份。
